【裁判字號】    95,訴,831
【裁判日期】    970825
【裁判案由】    債務人異議之訴
【裁判全文】
臺灣士林地方法院民事判決               95年度訴字第831號
原      告  乙○○
訴訟代理人  王國傑律師
複  代理人  方意欣律師
            王松淵律師
被      告  甲○○
                        樓
訴訟代理人  丁○○
上列當事人間債務人異議之訴事件，本院於民國97年8 月4 日言
詞辯論終結，判決如下：
    主  文
原告之訴駁回。
訴訟費用新臺幣貳萬壹仟伍佰玖拾貳元由原告負擔。
    事實及理由
壹、程序部分：
    按原告於判決確定前，得撤回訴之全部或一部，但被告已為
    本案之言詞辯論者，應得其同意。民事訴訟法第262 條第1
    項定有明文。經查，原告起訴時，原係依強制執行法第14條
    請求將本院民事執行處95年度執字第1 號強制執行程序（下
    稱系爭執行程序）撤銷（下稱系爭訴訟標的一）。且另依民
    事訴訟法第397 條之規定，請求將本院92年度訴字第501 號
    確定判決（下稱系爭確定判決）所命給付為減少（下稱系爭
    訴訟標的二）。被告為言詞辯論後，原告復於言詞辯論期日
    前，撤回系爭訴訟標的一之起訴，並經被告同意（見本院卷
    第235 頁言詞辯論筆錄）。是本件系爭訴訟標的一部分之訴
    訟繫屬業已消滅，本院僅須就系爭訴訟標的二部分為審理，
    合先敘明。
貳、實體部分：
一、原告起訴主張：伊與被告均為臺北市○○區市○段1 小段82
    6 建號，門牌號碼為臺北市○○○路140 之6 號房屋（下稱
    系爭826 號房屋）及同小段834 建號，門牌號碼為臺北市○
    ○路119 巷3 號房屋1 樓（下稱系爭834 號房屋，與系爭82
    6 號房屋則合稱系爭房屋）之共有人。被告於民國92年間曾
    起訴請求伊給付無權占有系爭房屋之不當得利損害金，經本
    院92年9 月16日以92年度訴字第501 號判決命：伊應自92年
    4 月18日起至將系爭房屋交還全體共有人（按即含被告）止
    ，按月給付不當得利損害金新臺幣（下同）8 萬7141元，且
    經確定（下稱系爭確定判決）。而系爭確定判決理由則認定
    ：系爭826 號房屋部分每月之不當得利損害金應為6 萬5255
    元、系爭834 號房屋則為每月2 萬1886元。惟系爭826 號房
    屋原由伊設立之聯良實業股份有限公司（下稱聯良公司）、
    佳鋼工業股份有限公司（下稱佳鋼公司）使用，然均於93年
    9 月30日遷出，而改為單純之住家使用。另系爭826 號房屋
    位於臺北市○○路、長安西路交岔口，本鄰近為飛狗巴士、
    統聯客運、阿羅哈客運等多家客運公司之臺北總站。然於94
    年8 月16日後，臺北市政府規定各客運公司不得再於臺北市
    ○○路搭載旅客，而遷至臺北車站旁之國道客運臺北總站，
    系爭826 號房屋附近榮景不再。由是以察，系爭房屋之週遭
    環境、使用情形於系爭確定判決後，業已變更，伊自得依民
    事訴訟法第397 條、民法第227 條之2 之規定，請求法院酌
    減系爭確定判決所命伊應給付之系爭826 號房屋不當得利損
    害金為6747元等語。並聲明：系爭確定判決主文第2 項所示
    「被告應按月給付原告8 萬7141元」部分，其中「被告應自
    民國93年9 月30日起按月給付」部分，應調整為6747元。
二、被告則以：系爭房屋所在周邊現今仍屬商業繁榮、商家林立
    ，並無榮景不再之情形。且原告自行將聯良公司、佳鋼公司
    之營業登記地址遷出，乃屬原告自行更改其占有使用系爭82
    6 號房屋之方式，系爭確定判決酌定系爭826 號房屋之不當
    得利損害金時，業已斟酌系爭826 號房屋作為原告住家使用
    而為判斷，難認系爭確定判決後有何客觀因素變更，而使原
    命給付顯失公平之情，原告自不得再申請法院變更系爭確定
    判決所命給付內容等語，資為抗辯。並聲明：原告之訴駁回
    。
三、兩造不爭執事項（見本院97年7 月14日準備程序筆錄，本院
    並依本案撤回後之訴訟標的法律關係，刪除或簡化文字）
（一）原告依系爭確定判決對被告負有：自92年4 月18日起至將
      系爭房屋交還交還全體共有人止，按月給付8 萬7141元不
      當得利損害金之給付義務。
（二）系爭房屋原為原告與原告之兄張瑞欽所共有，應有部分各
      2 分之1 。嗣因張瑞欽積欠被告之夫丙○○債務，致系爭
      房屋之應有部分遭拍賣，經丙○○承受後，再將之贈與被
      告。被告於94年1 月31日已將其對於系爭826 號房屋之應
      有部分，轉讓並辦理所有權移轉登記予李祥宜，李祥宜復
      於96年2 月15日將系爭826 號房屋應有部分移轉登記回復
      為被告所有。李祥宜並就系爭826 號房屋登記於其名下期
      間，依系爭確定判決對原告之不當得利損害金債權讓與被
      告。
（三）系爭確定判決理由所認定之系爭826 號房屋不當得利損害
      金為每月6 萬5255元；系爭834 號房屋則為每月2 萬1886
      元。
（四）系爭826 號房屋原作為原告設立聯良公司、佳鋼公司之登
      記營業處所，且於93年9 月30日遷出。系爭826 號房屋於
      系爭確定判決前至今，使用情形均如下：一樓係原告及家
      人出入之公共空間，一樓後面是防火巷，2 樓前面客廳係
      原告與家人及張瑞欽家人之公共客廳，屋內有2 間房間，
      前面1 間供小孩使用，後面1 間係公共儲藏室，後面是公
      共廚房，3 樓前面係其家族使用佛堂，前面房間原由原告
      父母使用，目前堆放其父母遺物，後面房間為原告及其配
      偶使用。
（五）被告於94年12月27日持系爭確定判決為執行名義，聲請對
      原告之財產為強制執行，系爭執行程序並經受理在案。
（六）被告於96年3 月15日曾向原告要求交付系爭房屋之一樓鑰
      匙，原告於96年5 月10日方才交付系爭834 號房屋鑰匙，
      然迄未交付系爭826 號房屋鑰匙。
四、本件經本院於97年7 月14日與兩造整理並協議簡化爭點為（
    見上開準備程序筆錄，本院並刪除撤回部分之爭點）
（一）原告依據民事訴訟法第397 條、民法第227 條之2 請求減
      少系爭確定判決所命給付，是否有理由？系爭確定判決最
      後事實審言詞辯論終結後，是否有情事變更，依其情形顯
      失公平之情形？
（二）系爭826 號房屋之不當得利損害金應調整若干為適當？
五、茲就上開爭點，分別論述如下：
（一）系爭確定判決最後事實審言詞辯論終結後，並無客觀情事
      變更事實，亦無因而生顯失公平之情，故原告依民事訴訟
      法第397 條、民法第227 條之2 請求減少系爭確定判決所
      命給付，並無理由，不能准許。
１. 按確定判決之內容如尚未實現，而因言詞辯論終結後之情事
    變更，依其情形顯失公平者，當事人得更行起訴，請求變更
    原判決之給付或其他原有效果。民事訴訟法第397 條定有明
    文。又按因契約所發生之債或非因契約所發生之債成立後，
    情事變更，非當時所得預料，而依其原有效果顯失公平者，
    當事人得聲請法院增、減其給付或變更其他原有之效果。此
    觀諸民法第227 之2 之規定自明。由是以觀，無論民事訴訟
    法第397 條規定之增減給付或民法第227 條之2 規定之變更
    其他原有效果之判決，均必因不可歸責於當事人之事由致客
    觀上環境或情事變更，非當時所得預料者為前提要件。如於
    法律行為或非契約之債成立時，即預見情事將有變更，或情
    事變更係由於當事人自身主觀事由所導致，自無該條項規定
    之適用（最高法院69年臺上字第2743號判決、82年臺上字第
    2154號判決、80年臺上字第524 號判決、94年臺上字第2367
    號判決意旨參照）。
２. 經查，系爭826 號房屋原作為原告設立聯良公司、佳鋼公司
    之登記營業處所及實際上之住家使用，雖原告已於系爭確定
    判決後之93年9 月30日將聯良公司、佳鋼公司由系爭826 號
    房屋遷出（見不爭執事項（四），然此為原告主觀使用系爭
    826 號房屋之方式變更，並非當事人自身行為以外之其他客
    觀因素之變更，難謂係客觀情事變更之事實。況由系爭確定
    判決理由以觀，系爭確定判決於斟酌系爭826 號房屋之不當
    得利損害金時，業已審酌系爭826 號房屋於系爭確定判決時
    係作為住家而非營業使用，而認定其不當得利損害金（見本
    院卷第14頁所示系爭判決第7 行）。據此，原告於系爭確定
    判決後，將聯良公司、佳鋼公司之登記營業處所由系爭826
    號房屋遷出，而將系爭826 號房屋改為單純住家使用，與系
    爭確定判決時考量之狀況並無不同，更難認為有情事變更之
    情。
３. 原告又以系爭826 號房屋附近本為各家客運公司總站所在，
    於系爭確定判決後之94年間，各家客運公司遷移他處，而認
    有情事變更云云。惟查，系爭確定判決係認定原告無權占有
    系爭826 號房屋，故應給付系爭826 號房屋之不當得利損害
    金予被告至原告交還系爭826 號房屋予全體共有人（含被告
    ）為止。原告倘不願繼續給付系爭確定判決所命金錢給付內
    容，自可按照系爭確定判決所示，迅將系爭826 號房屋交還
    全體共有人即可。然原告於系爭確定判決後，仍不騰空交付
    或返還系爭房屋，且經被告以系爭確定判決聲請系爭執行程
    序後，仍不履行返還義務（見不爭執事項（五）、（六）所
    示），事隔數年餘，系爭房屋附近環境雖有變遷，然此顯為
    原告可歸責於己之遲延給付結果。而遲延數年而不履行債務
    ，本可能產生物價上漲、客觀環境變遷之結果，原告拒絕返
    還系爭826 號房屋時，自當知之，自非系爭確定判決所命給
    付之債務發生時，其主觀上不能預料之情事。況可歸責債務
    人之事由而遲延給付所產生之危險，本應由債務人自行負擔
    。職是，縱系爭確定判決後，系爭826 號房屋附近客觀環境
    果有所變化，則維持系爭確定判決所命給付，正符上述遲延
    危險負擔之原則，當無顯失公平之情況。尤有甚者，由被告
    所提出之系爭826 號房屋坐落土地即臺北市○○區市○段1
    小段871 地號土地（下稱系爭土地）之公告地價表觀之（見
    本院卷第210 頁），系爭土地之地價於系爭確定判決之後，
    年年上升，並無貶損之情，難謂系爭確定判決後，系爭826
    號房屋及其坐落系爭土地周邊，土地價值有何減少之變化。
    至原告另稱：各家客運公司遷往他處，不利經營飲料、便當
    營業使用云云，以為減少給付之依據。然按無權占有他人不
    動產之不當得利之損害金，應以該不動產通常使用所得產生
    之使用收益為準，而非以當事人主觀上使用方法為斷。經查
    ，系爭826 號房屋附近本屬商業活動密集之地區，且距離臺
    北車站僅數百公尺，有被告所提之系爭826 號房屋附近照片
    、地圖附卷可參（見本院卷第240 頁至242 頁）。系爭826
    號房屋之使用收益價值，是否會因此等事實而減損，已屬可
    疑。況原告所述即便屬實，不過附近環境之變遷，與其某種
    主觀上使用收益方法牴觸而有不利而已。然系爭826 號房屋
    即便不做餐飲業使用，自仍可供其他商業活動使用，包括出
    租他人，或改營其他行業，獲取更高之使用收益對價。準此
    ，系爭826 號房屋可得獲取之使用收益對價，更難認因客運
    公司遷離，將遭致何種影響。
４. 據上以解，原告主張就系爭826 號房屋使用方式，並非客觀
    情事變更之事實，且原告並未舉證證明系爭826 號房屋附近
    環境之變更，已使系爭確定判決所認定之給付內容顯失公平
    ，其請求法院變更（減少）系爭確定判決所命給付，自屬無
    據，不能准許。
（二）綜上所述，系爭確定判決後，並無客觀情事變更事實，亦
      無因而生顯失公平之情，原告依民事訴訟法第397 條、民
      法第227 條之2 請求減少系爭確定判決所命給付，並無理
      由。據此，原列爭點（二）即系爭826 號房屋之不當得利
      損害金應調整若干為適當等節，無論如何認定，亦與判斷
      無涉，自無贅論之必要，併此敘明。
六、從而，原告依民法第227 條之2 、民事訴訟法第397 條之規
    定，請求調整系爭確定判決所命之給付，應無理由，應予駁
    回。
七、本院依職權確定本件訴訟費用額為2 萬1592元（即原告起訴
    預繳之裁判費），並諭知由敗訴之原告負擔。
八、本件事證已臻明確，至於未論述之爭點；兩造其餘之攻擊或
    防禦方法；經本院斟酌後，認為均不足以影響本判決之結果
    ，自無一一詳予論駁之必要，併此敘明。
九、據上論結，本件原告之訴為無理由，應依民事訴訟法第第78
    條、第87條第1 項，判決如主文。
中    華    民    國    97    年    8     月    25    日
                  民事第三庭  審判長法  官  鍾任賜
                                    法  官  施月燿
                                    法  官  王沛雷
以上正本證明與原本無異。
如對本判決上訴，應於判決送達後20日內向本院提出上訴狀。
中    華    民    國    97    年    8     月    25    日
                                    書記官  李明章


司法院資訊處製作；財團法人民間司法改革基金會備份。
